【裁判字號】    94,訴,1543
【裁判日期】    950705
【裁判案由】    搶奪
【裁判全文】
臺灣臺北地方法院刑事判決              94年度訴字第1543號
    公  訴  人  臺灣臺北地方法院檢察署檢察官
    被      告  甲  ○
                        （現於臺灣臺北監獄執行中）
                丙○○
    上  一  人
    指定辯護人  本院公設辯護人  張寅煥
上列被告因搶奪案件，經檢察官提起公訴（九十三年度偵續字第
四五八號），本院判決如下：
    主  文
甲○、丙○○均無罪。
    理  由
一、公訴意旨略以：緣被告甲○、丙○○因於民國九十二年六月
    十七日、六月十九日分別與丁○○發生爭執，而公然侮辱、
    傷害丁○○及毀損丁○○之財物（業經臺灣臺北地方法院以
    九十三年度易字第一號分別判處甲○並定應執行刑有期徒刑
    六月、丙○○判處拘役四十日確定）。嗣於九十二年七月十
    六日晚間十時三十分，二人復見丁○○在位於臺北市○○區
    ○○街二段九號一樓，其所開設之推拿養生館對面之中央信
    託局萬華分行前騎樓上，因懷疑丁○○握有不利於己之資料
    ，竟共同基於意圖為自己不法所有之犯意聯絡，上前搶奪丁○○之皮包內之物品，致皮包內手機、化妝包、公證書、承
    租契約書、零錢包（內有現金約新臺幣三佰元）等物掉落一
    地，丁○○除了拾回手機、化妝包外，其餘物品均為被告甲○、丙○○強行取走，經丁○○報警處理，始悉上情等語，
    因認被告甲○、丙○○涉犯刑法第三百二十五條第一項之搶
    奪罪嫌。
二、按犯罪事實應依證據認定之，無證據不得認定其犯罪事實；
    又不能證明被告犯罪者，應諭知被告無罪之判決，刑事訴訟
    法第一百五十四條第二項、第三百零一條第一項分別定有明
    文。而事實之認定，應憑證據，如未發現相當證據或證據不
    足以證明，自不能以推測或擬制之方法，為裁判基礎（最高
    法院四十年臺上字第八十六號判例意旨參照）。再認定不利
    於被告之事實，須依積極證據，苟積極證據不足為不利於被
    告事實之認定時，即應為有利於被告之認定，更不必有何有
    利之證據（最高法院三十年上字第八一六號判例意旨參照）
    ；又所謂「積極證據足以為不利被告事實之認定」係指據為
    訴訟上證明之全盤證據資料，在客觀上已達於通常一般之人
    均不致於有所懷疑，而得確信被告確曾犯罪之程度，若未達
    到此一程度，而有合理懷疑之存在時，即無從為有罪之認定
    （最高法院七十六年臺上字第四九八六號判例意旨參照）。
    申言之，事實審法院倘已踐行完畢調查證據之程序後，仍無
    法形成「被告確有該當各該構成要件所欲處罰之構成要件事
    實」之確信時，即應依刑事訴訟法上「罪疑利益歸於被告（
    亦即，倘有懷疑則從被告之利益作解釋）」之證據法則，逕
    為被告有利之認定。又告訴人之告訴，係以使被告受刑事追
    訴為目的，是其陳述是否與事實相符，自應調查其他證據以
    資審認（最高法院五十二年臺上字第一三００號判例意參照
    ）；即必須藉由補強證據之存在，以增強或擔保告訴人陳述
    之證明力，告訴人之陳述始適合作為認定犯罪事實之基礎。
    （最高法院四十六年臺上字第二六０號判例意旨參照）。
三、公訴人認被告二人涉犯搶奪罪嫌，無非係以：告訴人丁○○
    之指述、證人乙○○、戊○○、己○○、甲○、丙○○之供
    述，及房屋租賃契約書等資為憑據。
四、訊據被告二人固不否認於上開時間至貴陽街上址與告訴人丁○○發生爭執，惟均矢口否認有何搶奪犯嫌，均辯稱：我們
    因為房屋租賃糾紛要請丁○○說清楚，期間有發生口角，我
    們捉住丁○○的包包不讓她走，要她講清楚，但是沒有搶奪
    丁○○的東西，是他自己包包的東西掉到地上等語。
五、茲就告訴人丁○○於警詢及偵查時檢察事務官調查所為之供
    述是否具有證據能力論述如下：
    按告訴人丁○○於接受員警、檢察事務官詢問時所為之陳述
    ，為被告以外之人於審判外之言詞陳述，依刑事訴訟法第一
    百五十九條第一項之規定，前開陳述原則上均不具證據能力
    ；惟告訴人丁○○業經本院合法傳喚無正當理由不到庭，且
    傳拘無著，則依刑事訴訟法第一百五十九條之三第三款之規
    定，被告以外之人於司法警察、檢察事務官調查中之陳述，
    得作為證據之要件，除審判中傳喚或訊問不能以外，尚需具
    備「證明犯罪事實之存否所必要」、「具有可信之特別情況
    」之要件，而告訴人丁○○為本案之告訴人，其指訴的內容
    為證明被告甲○、丙○○是否構成犯罪所不可或缺之證據，
    乃具有必要性，又其於警詢及檢察事務官製作筆錄當時之外
    部情狀並無不具特別可信之狀況，是依據刑事訴訟法第一百
    五十九條之三第三款之規定，乃具有證據能力，至於其證明
    力之部分則須由本院調查其他證據後認定。
六、經查：九十二年七月十六日晚間約十時三十分許，被告甲○
    、丙○○為處理與告訴人丁○○房屋租賃糾紛，乃邀集己○○、戊○○等人，一同至臺北市○○區○○街二段九號一樓
    丁○○所開設之推拿養生館欲找告訴人丁○○理論，途中看
    見告訴人丁○○及其一名男性友人正在上該養身館對面之中
    央信託局騎樓間，被告甲○、丙○○乃上前找告訴人丁○○
    理論，雙方開始爭執並發生口角，被告甲○並掌摑告訴人丁○○致其跌倒在地（傷害部分未據告訴），因而告訴人丁○○的包包掉落在地上，包內物品散落一地，後來警察據報至
    現場處理，一行人則至警局製作筆錄等情，業據證人己○○
    、戊○○於本院審理時經隔離訊問後證述明確，經核渠等所
    述，與被告甲○、丙○○之辯解相符，此部份情節堪信為真
    實（本院九十五年三月二十二日審判筆錄參照）。惟本件爭
    點在於被告甲○、丙○○於上述發生爭執口角期間是否意圖
    為自己不法所有而搶奪告訴人丁○○之包包？茲分述如下：
  (一)證人己○○、戊○○於本院審理時證稱：在上開衝突發生之
    同時，其等站在中央信託局騎樓之對面，當時僅看到現場是
    一陣混戰，至於被告甲○、丙○○有無搶奪告訴人丁○○之
    包包，則看不清楚，亦無法確定等語（本院同上筆錄參照）
    ，是依證人己○○、戊○○之上開證述，均無法證明被告王
    樸、丙○○於案發當時有搶奪告訴人丁○○之包包，自無法
    以上開證人之證述為被告甲○、丙○○不利之認定。至於證
    人戊○○雖於檢察事務官偵查時供述：有看到丙○○有拿告
    訴人丁○○之包包等語（九十三年度偵字第六五七六號偵查
    卷第八十七頁詢問筆錄參照），惟證人戊○○於偵查並未詳
    細陳述被告丙○○係以何方式拿取告訴人丁○○之包包，在
    本院審理時則對此段情節不復記憶，本院審酌案發當時證人
    戊○○所站立位置與案發地點相隔一條馬路，且現場一片混
    亂，證人戊○○是否得清楚看出告訴人丁○○有無遭搶奪乙
    情已非無疑，且依其在偵查時之供述亦難認被告丙○○有何
    使用「趁人不及抗拒」之手段，自難僅以證人戊○○於偵查
    時之上開供述為不利於被告丙○○之認定。
  (二)證人乙○○於本院審理時之證稱：九十二年七月十六日晚上
    十時三十分許在臺北市○○街中央信託局發生爭執的事情，
    我沒有到現場，被告甲○是道義上幫我，因為我的房客丁○○跑掉了，所以被告甲○去請她搬走，我與丁○○並無任何
    文件往來，並沒有請被告甲○幫我拿回任何文件等語（本院
    同上審判筆錄參照）。是依證人乙○○之上開證述可以知悉
    其對案發當晚發生之實際情況並不知情，既然證人乙○○無
    法證明案發當時之情況，檢察官欲以證人乙○○之證述及房
    屋租賃契約書為證據認定被告等二人犯罪，尚難成理。
  (三)至於證人乙○○於本院審理時證稱：被告甲○、丙○○之所
    以與告訴人丁○○發生爭執係因為房屋租賃糾紛等語（本院
    同上筆錄參照），核與被告甲○、丙○○辯稱：對於當時與
    丁○○發生口角之原因係因房屋租賃等語相符，又被告甲○
    、丙○○均轉換身分為證人為對方作證，經隔離訊問後均證
    稱：當時係為留住告訴人丁○○商討房屋租賃之情事，而拉
    扯告訴人丁○○之包包，因而至告訴人丁○○包包落地，其
    等並無搶奪告訴人丁○○之包包等語（本院同上審判筆錄參
    照），綜上，本院審酌案發當時之情節及事發之原因，並且
    衡諸一般社會常情，犯搶奪之人，無非係意圖為自己不法所
    有趁他人不備或不及抗拒之際，而以暴力掠取他人財物，並
    於搶奪後快速奔離犯罪現場，若被告等二人本意在於搶奪告
    訴人丁○○之財物，何以在告訴人包包掉落在地時，未快速
    拾走而離開現場，反而滯留該地，等員警到場處理後一同至
    警局製作筆錄，堪認被告等二人並非基於不法所有之意圖而
    拉扯告訴人丁○○之包包，被告甲○、丙○○之真意係避免
    丁○○離開現場欲與其講清楚而在發生肢體衝突時拉扯到告
    訴人丁○○之包包。則依此尚難認被告甲○、丙○○所為主
    觀上有何為自己不法所有之意圖，而與刑法搶奪罪之構成要
    件相當。
  (四)告訴人丁○○於警詢時指稱：被告甲○、丙○○於九十二年
    七月十六日侵入其貴陽街二段之住所，並且毀損屋內之物品
    等語（九十二年七月十八日偵訊筆錄參照）；另於警詢時指
    訴：被告甲○、丙○○當日搶奪其皮包等語（九十二年七月
    二十八日偵訊筆錄參照）；復於檢察事務官偵查時指訴：被
    告甲○、丙○○、及其他同夥之人均要搶走其皮包，結果錢
    包、零錢、房屋租賃契約等物散落一地，後來只拿回化妝包
    ，手機有撿起來等語（九十三年十一月十二日詢問筆錄參照
    ）；又在檢察事務官偵查時復改稱：江明駿、被告甲○、丙○○及戊○○有搶我的皮包，其他人就圍過來也跟我拉扯，
    丙○○有跟我要搶，但是沒有搶到，我被搶走零錢包、契約
    書等物，手機我有撿回來等語（九十四年三月十一日詢問筆
    錄參照）。本院衡諸告訴人對於其包包內所有之物品當知之
    甚詳，因此當時若有何財物損失必能明確說出，惟觀諸其上
    述四次筆錄所指訴，不僅何人搶奪其包包所述情節均不同，
    又其包包內何項財物遭奪取亦前後不一，告訴人丁○○之上
    開指訴即有重大瑕疵；再審酌本案之案發時間為九十二年七
    月十六日，其第一次製作筆錄的時點即九十二年七月十八日
    距離案發時間僅二日，對於案發當時之相關情況當屬記憶最
    深刻、最清楚之時，其既已至警局就被告甲○、丙○○侵入
    住宅及毀損報案製作筆錄，卻隻字未提其皮包遭被告等人搶
    奪，亦與常情不符，再加上證人己○○亦於本院審理時證述
    ：當日至警局後沒有聽到丁○○跟警察說搶劫或強盜，也沒
    有聽到告訴人丁○○要求警察搜索被告甲○或丙○○之身上
    有無其物品等語（本院同上審判筆錄參照），益證被告甲○
    、丙○○並無搶奪告訴人丁○○之財物。綜上，本院經調查
    其他證據後，認告訴人丁○○上開有瑕疵之指訴亦無法為被
    告不利之認定。
七、綜上所述，檢察官在本件訴訟上所提出之上開證據，均難證
    明被告二人有何搶奪之故意，揆諸前開說明，本於罪疑利益
    歸於被告之原則（無罪推定之原則），為有利於被告之認定
    ，並斟酌本案之全辯論意旨，既不能證明被告二人犯罪，即
    應為被告二人無罪之諭知。
據上論斷，應依刑事訴訟法第三百零一條第一項，判決如主文。
本案經檢察官蕭斌志到庭執行職務。
中    華    民    國    95    年    7     月    5     日
                  刑事第九庭審判長法  官  蘇素娥
                                  法  官  官信成
                                  法  官  葉珊谷
以上正本證明與原本無異。
檢察官如不服本判決，應於判決送達後10日內，向本院提出上訴
狀（本件被告無上訴利益）。
                                  書記官  顏淑華
中    華    民    國    95    年    7    月    5    日


司法院資訊處製作；財團法人民間司法改革基金會備份。
